臺灣高等法院刑事判決
                                   109年度上易字第51號
上  訴  人
即  被  告  徐志男



上列上訴人即被告因詐欺案件，不服臺灣桃園地方法院108年度
審易字第879號，中華民國108年8月30日第一審判決（起訴案號
：臺灣桃園地方檢察署107年度偵字第31184號、108年度偵字第2
52號），提起上訴，本院判決如下：
    主  文
上訴駁回。 
    事  實
一、徐志男依一般社會生活之通常經驗，本可預見將金融機構帳
    戶提供他人，可能幫助犯罪集團作為不法收取他人款項之用
    ，仍基於幫助詐欺之不確定故意，於民國107年8月2日前某
    時，將其申辦之中華郵政股份有限公司帳號000-0000000000
    0000號帳戶（下稱郵局帳戶）之存摺、提款卡、密碼，提供
    給真實姓名年籍不詳之人使用。嗣使用該帳戶之人及其所屬
    詐欺集團，共同意圖為自己不法之所有，分別為下列行為：
  (一)於107年8月2日下午4時33分許，以電話向劉亞瑄佯稱為中
      華郵政客服人員，且稱因劉亞瑄之前購買商品誤設為按月
      扣款，需依指示操作自動提款機以解除設定云云，致劉亞
      瑄陷於錯誤，於同日下午5時36分許，匯款新臺幣（下同
      ）2萬9,985元至上開郵局帳戶，旋遭提領。
  (二)於107年8月2日下午5時51分許，以電話向郭恒全佯稱為網
      路賣家，且稱因郭恒全前所購買之商品因疏失誤設為大筆
      訂單，嗣再假冒中華郵政人員，佯稱需依指示操作自動提
      款機以取消訂單云云，致郭恒全陷於錯誤，於同日下午7 
      時19分許，匯款5,795元至上開郵局帳戶，旋遭提領。
  (三)於107年8月2日下午6時27分許，以電話向林書吟佯稱為網
      路賣家，且稱因林書吟前所購買之商品因疏失誤設為多筆
      訂單，嗣再假冒金融機構人員，佯稱需依指示操作自動提
      款機以取消訂單云云，致林書吟陷於錯誤，於同日下午7 
      時37分許，匯款2萬9,985元至上開郵局帳戶，旋遭提領。
    嗣劉亞瑄、郭恒全、林書吟發覺受騙報警處理，始經警循線
    查悉上情。
二、案經劉亞瑄、郭恒全訴由桃園市政府警察局桃園分局報請，
    暨彰化縣警察局鹿港分局報告臺灣彰化地方檢察署檢察官呈
    請臺灣高等檢察署檢察長核轉臺灣桃園地方檢察署檢察官偵
    查起訴。
    理  由
壹、證據能力：
    按被告以外之人（包括證人、鑑定人、告訴人、被害人及共
    同被告等）於審判外之陳述雖不符刑事訴訟法第159條之1至
    之4等4條之規定，而經當事人於審判程序同意作為證據，法
    院審酌該言詞陳述或書面陳述作成時之情況，認為適當者，
    亦得為證據；當事人、代理人或辯護人於法院調查證據時，
    知有刑事訴訟法第159條第1項不得為證據之情形，而未於言
    詞辯論終結前聲明異議者，視為有前項之同意，同法第159
    條之5定有明文。立法意旨在於傳聞證據未經當事人之反對
    詰問予以核實，原則上先予排除。惟若當事人已放棄反對詰
    問權，於審判程序中表明同意該等傳聞證據可作為證據；或
    於言詞辯論終結前未聲明異議，基於尊重當事人對傳聞證據
    之處分權，及證據資料愈豐富，愈有助於真實發見之理念，
    且強化言詞辯論主義，使訴訟程序得以順暢進行，上開傳聞
    證據亦均具有證據能力。經查本案以下所引用之供述或非供
    述證據，檢察官及被告徐志男對各該證據方法之證據能力，
    迄至言詞辯論終結前均未聲明異議，而本院審酌上開供述或
    非供述等證據資料製作時之情況，無不當取供及證明力明顯
    過低之瑕疵，認以之作為證據應屬適當，因認均有證據能力
    。
貳、實體部分：
一、訊據被告徐志男固坦承申請郵局帳戶並取得存摺、提款卡及
    自行設定密碼，且就事實欄一（一）、（二）、（三）所示
    告訴人劉亞瑄、告訴人郭恒全、被害人林書吟等人遭詐欺集
    團成員詐騙後匯款進入其郵局帳戶旋遭人以提款卡提領一空
    ，另於107年8月2日前其帳戶餘額僅餘14元等節亦不爭執，
    惟矢口否認有何幫助詐欺之犯行，辯稱：之前因我前妻開刀
    ，我岳母匯錢到我郵局帳戶，我領完錢後就將郵局帳戶的存
    摺、提款卡放在機車座墊底下的置物箱內，已經放了約一年
    多了，機車置物箱的鎖有問題，無法上鎖，所以不知置物箱
    有沒有被撬開過，可能因此遺失或掉落，此次是因為107年8
     月初要匯錢給我父親，所以我在107年8月初發現存摺、提
    款卡不見了，到107年8月10日要去補發，才發現已被列為警
    示戶，我之後有聯絡我前妻，我前妻說她曾經將密碼寫在卡
    片上，但她說她有把密碼擦掉，我自行設的密碼是先用我的
    生日，後來則是以該卡片的末六碼作為提款卡密碼，所以我
    不知道為何詐欺集團的人會知道我設定的提款卡密碼云云（
    詳本院卷第68頁至第69頁）。經查：
  (一)證人即告訴人劉亞瑄、郭恒全、證人即被害人林書吟等人
      ，分別於事實欄所載之時間，遭某詐騙集團成員分別施以
      詐術，致其等陷於錯誤，而分別將如事實欄所示之款項，
      以匯款之方式分別匯入被告所申設之上開郵局帳戶內，旋
      遭人提領一空等節，業據證人即告訴人劉亞瑄、郭恒全、
      證人即被害人林書吟於警詢時陳稱明確（詳偵字第31184
      號卷第31頁至第32頁、第40頁至第41頁、第45頁至第47頁
      、偵字第11012號卷第155頁至第161頁），復有花蓮縣警
      察局新城分局嘉里派出所受理各類案件紀錄表、高雄市政
      府警察局楠梓分局右昌派出所受理詐騙帳戶通報警示簡便
      格式表、內政部警政署反詐騙諮詢專線紀錄表、上開郵局
      帳戶開戶人基本資料暨客戶歷史交易清單、中華郵政股份
      有限公司108年6月12日儲字第1080132870號函暨附件各1
      份（詳偵字第31184號卷第8頁至第13頁、第44頁、第50頁
      、偵字第11012號卷第49頁至第55頁、第163頁、原審卷第
      69頁至第73頁）在卷可稽，且為被告所不否認，則被告所
      申辦之前開郵局帳戶，確已作為犯罪集團成員向告訴人劉
      亞瑄、告訴人郭恒全、被害人林書吟等人為詐欺取財時所
      使用之工具，洵堪認定。
  (二)至被告雖以前揭情詞置辯，然參之被告於警詢時陳稱：因
      為我在107年7月底預計要用郵局帳戶匯錢給伊父親，所以
      將存摺及提款卡放在機車置物箱內，但在107年8月1日晚
      上8時許在桃園市○○區○○路000號前發現置物箱內的存摺和
      提款卡不見，107年8月6日要去申請掛失補發就發現已被
      列為警示帳戶等語（詳偵字第31184號卷第3頁），而於偵
      查中則稱：我在107年8月初要匯錢給伊父親，所以在107
      年7月底將存摺和提款卡放在機車置物箱，但在107年8 月
      5日要匯錢時就發現找不到存摺和提款卡，我以為放在家
      裡，後來去申請補發才發現被列為警示帳戶等語（詳偵字
      第31184號卷第69頁背面）；惟其嗣於原審審理時再改稱
      ：我把存摺及提款卡放在機車置物箱內已經半年以上，之
      前最後一次使用是我前妻要開刀，我岳母匯錢到該帳戶，
      我領完錢後就把存摺和提款卡放在機車置物箱內，是在10
      7年8月1日發現存摺及提款卡不見，但因為我不確定是否
      放在家裡，所以沒有馬上掛失，直到107年8月10日才去掛
      失，因為機車置物箱鎖不起來，沒有發現有被撬開過等語
      （詳原審卷第53頁、第83頁），可知被告就其所辯之前開
      存摺、提款卡放置機車置物箱之緣由及時間、發現遺失之
      時間及處置方式，前後所述竟迥異不一，再被告既已明知
      其機車置物箱無法上鎖，又豈有隨意將上開郵局帳戶之存
      摺及提款卡置於該未設防、可能隨時遭人取走之處者，是
      其辯稱該等帳戶之存摺、提款卡遺失，已然有疑；況被告
      於偵查中供述：詐欺集團會知道我提款卡密碼是我密碼可
      能有寫在卡片上等語（詳偵字第31184號卷第69頁背面）
      ，亦與被告於本院審理中所辯事後聯絡前妻得知係其前妻
      將密碼寫在提款卡上迥然不同，則不論係被告於偵查中所
      供，抑或係被告於本院審理中所辯，郵局帳戶提款卡密碼
      ，既係被告所自行設定，且密碼復係上開提款卡之末六碼
      ，自無遺忘之可能，被告又何須自行再記載於提款卡上面
      ，或告知其前妻而由其前妻記載於提款卡上面，無異使得
      所有取得提款卡之人可輕易持提款卡輸入密碼後任意使用
      被告郵局帳戶，益徵本案被告郵局帳戶存摺、提款卡及密
      碼確係被告交付予詐欺集團成員使用無訛。
  (三)又詐騙集團係為避免檢警自帳戶來源回溯追查出渠等真正
      身分，始利用他人帳戶供作詐騙所得款項匯入之帳戶，並
      為避免知情帳戶持有人逕將詐騙所得款項提領、變更密碼
      、補發存摺，或避免不知情之帳戶申辦人逕將提款卡掛失
      或凍結帳戶，致使詐騙集團無法提領詐騙詐得款項，詐騙
      集團所使用之帳戶，必為其所控制之帳戶，以確保款項之
      提領，要無使用他人遭竊或遺失提款卡之帳戶供作詐得款
      項匯入帳戶之可能，因若貿然使用遭竊或遺失之帳戶存摺
      或提款卡，未經同意使用該帳戶，自無從知悉該帳戶將於
      何時掛失止付，其不法取得之帳戶隨時有被掛失止付之可
      能，致有無法使用該帳戶或轉入該帳戶之款項無法提領之
      風險。倘被告之存摺、提款卡確有遺失情事，詐騙集團取
      得存摺、提款卡後，當會慮及該提款卡係他人所遺失，而
      可能隨時遭所使用之帳戶申辦人凍結帳戶抑或掛失止付，
      亦不致冒然使用該帳戶，另輔以現今社會上，確存有不少
      為貪圖小利而出售自己帳戶或提款卡供他人使用之人，是
      詐騙集團成員僅需支付少許金錢，即可取得可完全操控而
      無虞遭掛失風險之他人帳戶或提款卡，實無明知係他人所
      遺失或遭竊之金融機構帳戶或提款卡，仍以之供作詐得款
      項匯入之用之必要。依被告於警詢及原審審理時均自承其
      於107年8月1日即已發現其上開郵局帳戶之存摺、提款卡
      遺失，而觀諸上開郵局帳戶之客戶歷史交易清單，被害人
      係分別於翌日即107年8月2日下午5時36分、7時19分、7時
      41分始因遭詐騙而轉帳至被告上開帳戶後，旋遭人分次於
      107年8月2日下午5時40分至同日晚間10時56分提領殆盡乙
      情，此觀前揭卷附之客戶歷史交易清單可明，若非被告上
      開郵局帳戶為詐騙集團成員確認安全無虞、可以實際掌控
      ，不會遭帳戶所有人提領或掛失之情形下，詐騙集團成員
      豈敢歷經數日使用且分次提領詐欺贓款。綜合上情觀之，
      果若被告未將上開帳戶存摺、提款卡及密碼交由詐騙集團
      成員使用，殊難想像會有遺失之提款卡，復由詐騙集團成
      員所取得並順利領取詐騙款項等如此巧合之情事，足徵被
      告辯稱存摺、提款卡遺失云云，顯係事後卸責之詞不足採
      信，本案應係被告將上開帳戶之存摺、提款卡及密碼提供
      予他人使用，應堪認定。
  (四)又金融存款帳戶，事關存戶個人財產權益之保障，與存戶
      之提款卡及密碼結合，其專屬性、私密性更形提高，除非
      本人或與本人具密切之關係者，難認有何理由可自由流通
      使用該存摺、提款卡及密碼，一般人亦均有應妥為保管存
      摺、提款卡及密碼，以防止被他人冒用之認識，縱有特殊
      情況偶有將存摺、提款卡及密碼交付他人之需，亦必深入
      瞭解其用途後再行提供以使用，恆係吾人日常生活經驗與
      事理；且金融帳戶為個人理財之工具，申請開設金融帳戶
      並無任何特殊之限制，一般民眾皆可以存入最低開戶金額
      之方式申請開戶，一個人可以在不同之金融機構申請多數
      之存款帳戶使用，並無何困難，此乃眾所週知之事實。且
      依一般人之社會生活經驗，若見有非親非故之人不以自己
      名義申請開戶，反而以出價蒐購或借用之方式向他人蒐集
      金融機構帳戶供己使用，衡情當能預見蒐集金融帳戶者，
      係將所蒐集之帳戶用於從事財產犯罪之轉帳工具。參以坊
      間報章雜誌及其他新聞媒體，對於以電話詐騙或其他類似
      之不法犯罪集團，經常利用收購自他人之存款帳戶，以隱
      匿其等詐欺取財犯罪之不法行徑，規避執法人員之查緝，
      並掩飾、確保因自己犯罪所得之財物，類此在社會上層出
      不窮的案件，亦經傳播媒體廣為報導，是避免此等專屬性
      甚高之物品被不明人士利用為與財產有關之犯罪工具，亦
      應為一般社會生活應有之認識。反之，若將該帳戶之提款
      卡及密碼交付並告知他人，顯可預見收受其金融機構帳戶
      提款卡及密碼者可能利用其所提供之金融機構帳戶供作詐
      騙他人匯入款項之用，藉由將所得資金存入後再行領出之
      過程，以達到隱瞞資金流向及避免提款行為人身分曝光之
      目的。經查，被告為智識正常之成年人，且為高職畢業，
      並曾從事廚房助理、電子業等節，業經被告於警詢、偵查
      時陳稱明確（詳偵字第31184號卷第3頁、第69頁背面），
      可徵被告係具有一定之智識程度及社會經驗，則被告理應
      就於現今任何人均可任意向金融機關申辦帳戶使用之情形
      下，竟不使用自己所申設之帳戶，反係向他人拿取帳戶使
      用之舉，顯然可疑；且收受其交付之金融機構帳戶提款卡
      及密碼者可能會利用其所提供之金融機構帳戶供作詐騙他
      人匯入款項之用乙情，有所認識，已無從諉為無預見可能
      。足認被告對於取得其上開帳戶使用權之人可能以該帳戶
      供作詐欺取財之非法用途，應可預見，然竟不違背其本意
      ，而仍恣意將該帳戶交付他人使用，顯有容任他人利用其
      帳戶犯詐欺取財行為之不確定故意，至為灼然。
（五）綜上，本件事證已臻明確，被告所辯各節均不足採，依卷
      內事證，雖無證據證明被告知悉詐騙集團成員如何犯罪，
      惟該等詐騙集團成員將被告交付之帳戶供作提領詐騙款項
      之用，當為被告所能預見，且其發生顯然並不違反被告之
      本意。從而，被告前揭幫助詐欺取財之犯行，洵堪認定，
      應予以依法論科。
二、按刑法上之幫助犯，係對於犯罪與正犯有共同之認識，以幫
    助之意思，對於正犯資以助力，而未參與實施犯罪之行為者
    而言。因此，如未參與實施犯罪構成要件之行為，且係出於
    幫助之意思提供助力，即屬幫助犯，而非共同正犯。被告基
    於幫助之犯意，提供詐欺者之上開郵局帳戶之存摺、提款卡
    及密碼，以供其施用詐術，已如前述。詐欺者利用被告之幫
    助，使本件各告訴人在遭施用詐術後陷於錯誤，而匯款至被
    告提供之上開郵局帳戶內，足見被告僅係參與詐欺罪構成要
    件以外之行為，且並無證據證明被告係以正犯而非以幫助犯
    之犯意參與犯罪，應認其所為係幫助犯而非正犯行為。是核
    被告所為，係犯刑法第30條第1項前段、第339條第1項之幫
    助詐欺取財罪。又被告以幫助之意思，參與構成要件以外之
    行為，為幫助犯，其所犯情節較正犯輕微，爰依刑法第30條
    第2項之規定，依正犯之刑減輕之。又被告提供前揭郵局帳
    戶之存摺、提款卡及密碼，使詐欺集團成員得以詐欺被害人
    劉亞瑄、郭恒全、林書吟等3人，顯係以一行為觸犯3個幫助
    詐欺取財罪名，為同種想像競合犯，應從一重處斷。
三、原審詳為調查後，認被告徐志男犯罪事證明確，適用刑法第
    30條第1項、第2項、第339條第1項、第55條、第41條第1項
    前段，刑法施行法第1條之1第1項等規定，並審酌被告思慮
    未果，竟交付帳戶之存摺、提款卡及密碼予真實姓名、年籍
    均不詳之人，而供詐欺集團使用，助長詐騙財產犯罪之風氣
    ，造成無辜民眾受騙而受有金錢損失，實為當今社會詐財事
    件發生之根源，並擾亂金融交易往來秩序及社會正常交易安
    全甚鉅，且亦因被告之行為，將使執法人員難以追查正犯之
    真實身分，兼衡本案被害人遭詐騙金額，暨被告之智識程度
    、犯罪之動機、目的、手段等一切情狀，量處被告有期徒刑
    三月，並諭知如易科罰金，以新台幣1000元折算1日，復就
    沒收部分詳為說明：被告交付上開存摺、提款卡及密碼，依
    卷內事證並無從認被告因此獲取金錢或其他利益，本院又查
    無證據可資證明被告獲有何犯罪所得，自無從宣告沒收或追
    徵，另被告交付之上開帳戶存摺、提款卡，雖屬被告所有，
    惟未扣案，是否尚存不明，該帳戶又已遭通報為警示帳戶凍
    結，不予宣告沒收等，本院認原審認事用法均無不當，量刑
    部分亦屬妥適，本件被告上訴意旨再以：被告實質為被害人
    之一，因帳戶及提款卡遺失而遭判無妄之災實為冤枉，且被
    告於知帳戶遺失後第一時間即前往派出所處理，當時轄區派
    出所仍查無該帳戶遭盜用情事，可見得被告主動處理並無涉
    入及規避情事，被告在此案件中亦無涉入其中獲得任何不法
    利益，此一宣判實為無妄之災，被告並無交付任何人該帳戶
    之使用權，被告一生坦蕩，在臺無任何犯罪紀錄，只因遺失
    帳戶而遭判刑實為不值，懇請法院念及被告為初犯且非故意
    行為，酌情處理，被告尚有年邁父親居住花蓮，身體欠安需
    要照顧及扶養，請法院顧及被告無故意犯罪及不當得利之事
    實酌情處理，況被告在開庭時亦有表示願意因自己保管不當
    造成被害人損害而願意與被害人協調和解，可見被告雖亦為
    被害人之一，仍然願意承擔部分責任，被告非故意犯罪，並
    非無擔當，請法院酌情處理云云（詳本院卷第23頁至第27頁
    被告108年11月5日上訴理由狀所載）。然查：
（一）被告徐志男辯稱郵局帳戶係遺失乙節，並非事實，詳如前
      述，況被告供述其提款卡密碼係帳戶的末六碼，自無遺忘
      之可能，然於偵查中供述：詐欺集團之所以知道我的提款
      卡密碼，是因為我將密碼寫在卡片上等語（詳偵字第3118
      4號卷第69頁背面），則何以被告要將密碼寫在卡片上使
      其他人知悉其提款卡密碼，再佐以被告郵局帳戶之提款明
      細顯示，其於107年8月2日前其帳戶餘額僅有107年6月21
      日由郵局給付匯入之30元利息，然於107年8月2日被害人
      遭詐騙當日亦經跨行轉出16元，僅餘14元，亦即被告郵局
      帳戶於被害人遭詐騙匯款進入前，餘額僅14元，亦與交付
      帳戶者多將自己帳戶款項提領一空情形相符，足見被告之
      郵局帳戶及提款卡密碼確係被告交予詐欺集團使用無訛，
      益徵被告上訴意旨所辯其帳戶係遺失遭人盜用云云，核非
      事實，無從採信。
（二）被告僅因證據資料無從證明被告未獲得利益，然尚難執此
      即推論被告無本案犯行，再參酌本案被害人共三人，遭詐
      騙金額亦達6萬5765‬元，原審基此量處被告有期徒刑三月
      ，並得易科罰金，已屬從寬量刑，審酌被告上訴亦未坦承
      犯罪，則原審量刑之基礎與本院之量刑基礎並無不同，自
      無法僅因被告上訴以其尚有年邁父親居住花蓮，身體欠安
      需要照顧及扶養，請求酌情處理，即予撤銷改判，是被告
      此部分之上訴自無理由。
（三）末被告以有意願與告訴人劉亞瑄、郭恒全及被害人林書吟
      和解乙節，然直至本院辯論終結前，被告亦尚未與上開三
      位告訴人或被害人達成和解，本院亦無法強迫告訴人或被
      害人到庭與被告和解，故被告此部分之上訴亦無理由。
  綜上所述，被告之上訴內容均無理由，業如前述，自應予以駁
  回。最末被告於本院審理時，就科刑範圍部分再表示：希望給
  我緩刑云云（詳本院卷第70頁至第71頁），惟按「法院加強緩
  刑宣告實施要點」第2點第1項第5目規定：自首或自白犯罪，
  且態度誠懇；第6目規定：犯罪後因向被害人道歉，出具悔過
  書或給付合理賠償，經被害人表示宥恕，始宜宣告緩刑。查被
  告自偵查起迄本院言詞辯論終結前並未坦承犯行，且被告迄未
  獲得告訴人劉亞瑄、告訴人郭恒全及被害人林書吟3人之諒解
  ，本院經斟酌上情及全案情節，認被告不符合上開規定，自不
  宜為緩刑宣告，是被告之前述請求亦屬無從准許，一併敘明。
據上論斷，應依刑事訴訟法第368條，判決如主文。
本案經檢察官呂俊儒、林曉霜提起公訴，檢察官許鈺茹到庭執行
職務。
中　　華　　民　　國　　109 　年　　2 　　月　　19　　日
                  刑事第十九庭審判長法  官  曾淑華
                                    法  官  陳文貴
                                    法  官  俞秀美
以上正本證明與原本無異。
不得上訴。
                                    書記官  謝秀青
中　　華　　民　　國　　109 　年　　2 　　月　　19　　日
附錄：本案論罪科刑法條全文
中華民國刑法第339條
（普通詐欺罪）
意圖為自己或第三人不法之所有，以詐術使人將本人或第三人之
物交付者，處5年以下有期徒刑、拘役或科或併科50萬元以下罰
金。
以前項方法得財產上不法之利益或使第三人得之者，亦同。
前二項之未遂犯罰之。